【裁判字號】    97,建上易,6
【裁判日期】    981201
【裁判案由】    給付工程款
【裁判全文】
臺灣高等法院臺南分院民事判決  97年度建上易字第6號
上  訴  人  甲○○
訴訟代理人  陳郁芬  律師
            蘇文奕  律師
被上 訴 人  良鼎裝潢設計有限公司
法定代理人  乙○○
訴訟代理人  楊慧娟  律師
上列當事人間請求給付工程款事件，上訴人對於中華民國九十七
年八月十八日臺灣臺南地方法院第一審判決（九十六年度建字第
一三號）提起上訴，本院於九十八年十一月十七日言詞辯論終結
，判決如下：
      主      文
原判決除確定部分外廢棄。
上廢棄部分，被上訴人在第一審之訴及假執行之聲請均駁回。
第一審（確定部分除外）、第二審訴訟費用由被上訴人負擔。
      事  實  及  理  由
一、被上訴人主張：伊於民國九十五年八月間經訴外人楊淙德介
    紹，以點工方式承攬上訴人所有門牌號碼台南市○○○街一
    一六號廠房及住家之木作裝潢工程（下稱系爭裝潢工程），
    約定所需木料由上訴人提供。伊自九十五年八月十四日進場
    施作後，其間上訴人僅給付第一期工程款新台幣（下同）六
    十萬五千八百零六元，及水電、燈具等工程款十五萬三千一
    百四十元；惟伊施作系爭裝潢工程費用，含監造費及合理利
    潤合計共二百四十二萬八千七百四十三元，扣除上訴人已支
    付之六十萬五千八百零六元外，尚欠一百八十二萬二千九百
    三十七元，惟伊僅就其中一百五十萬八千四百十三元為請求
    。上訴人係分別與伊及訴外人楊淙德成立承攬關係及買賣關
    係，訴外人楊淙德供應之木料及計價是否合理，係上訴人與
    楊淙德間之糾紛，與伊無關。縱上訴人於系爭裝潢工程施作
    之初，就工程款之計價方式有所誤會，惟經兩造於九十五年
    九日六日協議後，上訴人對系爭裝潢工程係以點工施作計價
    方式既已了解，並同意由伊接續施作，且支付上揭第一期工
    程款，足證兩造至遲於九十五年九月六日已達成由伊以點工
    計價方式，承攬系爭裝潢工程之合意。兩造間就系爭裝潢工
    程確有承攬關係，為此，本於工程款給付請求權，求為命上
    訴人給付一百四十五萬二千一百三十七元，及加計法定遲延
    利息之判決（被上訴人逾上開金額部分之請求，經原審為其
    敗訴判決後，未經聲明不服而確定）；原審為如上判決並無
    不合，並聲明：(一)上訴駁回。(二)第二審訴訟費用由上訴人負
    擔。
二、上訴人除否認兩造間就系爭裝潢工程成立承攬契約外，並以
    ：系爭裝潢工程係因訴外人楊淙德藉由幫伊看風水機會，向
    伊佯稱：伊新建完工之上揭房屋需改以台灣檜木、櫸木、牛
    樟木等高級木材裝潢，方能改運，其可廉價大量取得木料等
    語，而要約由其以連工帶料方式施作系爭裝潢工程，經伊承
    諾後施工；其間伊已依楊淙德要求，支付款項達一百七十五
    萬八千九百四十六元。伊並未委託被上訴人施工，被上訴人
    雖於九十五年八月中旬由楊淙德引領進場施作裝潢工程，僅
    係楊淙德關於履行裝潢工程契約之使用人，被上訴人既非系
    爭裝潢工程承攬契約之當事人，自無本於承攬關係請求給付
    價款權利。退步言，縱認兩造間存在承攬關係，惟被上訴人
    就系爭裝潢工程款之計價不實，且部分工程並未完工，而由
    伊自行僱工完成，此部分報酬應予扣除。此外，被上訴人之
    負責人乙○○曾以暴力手段索討款項，造成伊財產及名譽遭
    受重大損害，被上訴人應與其負責人乙○○同負連帶賠償之
    責；被上訴人之本件工程款債權，經伊以上開賠償請求權抵
    銷結果，已全數消滅等情詞，資為抗辯。並聲明：(一)原判決
    不利於上訴人部分廢棄。(二)上廢棄部分，被上訴人在第一審
    之訴及假執行之聲請均駁回。(三)第一、二審訴訟費用由被上
    訴人負擔。
三、按民事訴訟如係由原告主張權利者，應先由原告負舉證之責
    ，若原告先不能舉證，以證實自己主張之事實為真實，則被
    告就其抗辯事實即令不能舉證，或其所舉證據尚有疵累，亦
    應駁回原告之請求。請求履行債務之訴，除被告自認原告所
    主張債權發生原因之事實外，應先由原告就其主張此項事實
    ，負舉證之責任，必須證明其為真實後，被告於其抗辯事實
    ，始應負證明之責任，此為舉證責任分擔之原則，最高法院
    分別著有十七年上字第九一七號、四十三年台上字第三七七
    號判例可資參照。查，本件被上訴人主張兩造間就系爭裝潢
    工程成立承攬關係等語，既為上訴人否認；參以被上訴人本
    於承攬報酬請求權，提起本件訴訟是否有理由，應以兩造間
    就系爭裝潢工程是否存在承攬法律關係為其前提要件，且此
    等要件事實之存在，既係有利於被上訴人之事項，則依上揭
    舉證責任分配原則，自應由被上訴人就其主張，首先負舉證
    之責。
四、再按債權債務之主體，以締結契約之當事人為準。苟非締結
    契約之債權人，自不得基於契約對於債務人請求履行債務。
    次按當事人締結承攬之債權契約，固非要式行為，惟對於承
    攬契約必要之點，即一方為他方完成一定之工作，他方俟工
    作完成，給付報酬者，須雙方有明示或默示之意思一致，契
    約始足成立，此觀民法第一百五十三條、第四百九十條規定
    至明。至於所謂默示之意思表示，係指依表意人之舉動或其
    他情事，足以間接推知其效果意思者而言，若單純之沉默，
    則除有特別情事，依社會觀念可認為一定意思表示者外，不
    得謂為默示之意思表示，並經最高法院著有二十九年上字第
    七六二號判例可資參照。本件被上訴人主張：兩造間就上訴
    人所有上揭房屋之木作裝潢工程締結承攬契約，約定由伊以
    點工方式完成裝潢工程，所需材料由上訴人提供者，無非係
    以其提出之工資請款單、銀行存摺、點工單、估價單、匯款
    單、材料估價單等件（參見原審卷第五頁至第一九頁、第
    四九頁至第五八頁）為證，及證人楊淙德、陳柏勳等人於原
    審法院審理時之證述為其論據，惟為上訴人否認；經查：
（一）被上訴人並非系爭裝潢工程契約之當事人：
  １、證人楊淙德於原審法院審理時到場，除就上訴人於九十五
      年七、八月間，與訴外人陳柏勳一同找其看風水，及討論
      規劃上揭房屋之裝潢、採用之木料，及施工報酬是否以「
      連工帶料」為計價等事項，為鉅細靡遺之證述外，並結證
      ：「施工時我每天都去現場，我對那些工人也會監工」、
      「我有製作出貨單給乙○○簽收」、「上訴人從來沒有親
      自點收材料，工程期間有時一星期與上訴人碰面四、五次
      。」等語明確（參見原審卷第六八頁至第七０頁）。
  ２、證人即系爭房屋之營建工程承包商之一陳柏勳，於原審法
      院履勘現場時結證：「伊於九十五年八月間，會同上訴人
      及楊淙德至旗山楊淙德木材廠去看材料，楊淙德係以材料
      商自居，楊淙德有說他習慣連工帶料，包括從原產地載運
      、裁剪之工資；當時楊淙德有說台灣檜木、櫸木每坪一萬
      元，台灣牛樟木每坪八千元，伊與上訴人聽了都以為是現
      場施作連工帶料的價格，覺得很便宜。之後被上訴人就進
      場施作，從八月十四日到九月五日伊都沒有跟乙○○簽任
      何點工單，因為伊主觀上認為連工帶料，所以沒有點工」
      等語明確（參見原審卷第二七六頁至第二七七頁）。
  ３、被上訴人公司負責人乙○○於原審法院審理時亦證述：「
      施工前，（九十五年）八月十日或十一日楊淙德帶我見過
      上訴人父子。楊淙德講說要做點工，工程較細緻，每天一
      個工人二千五百元，也有跟上訴人講說現場工資上訴人要
      付，所以伊才進場施工。是楊淙德在現場告訴我應如何施
      工；料是料商載來現場給我，不是我叫料，因為楊淙德告
      訴我要做何工程，我才估算要叫幾個工。」等語（參見原
      審卷第七四頁至第七五頁）。
  ４、綜參上情：
    (1)證人楊淙德就其如何與上訴人接洽，討論規劃上揭房屋之
      裝潢、採用之木料，及施工報酬是否以「連工帶料」為計
      價，及施工之過程等事項，供證鉅細靡遺，核與證人陳柏
      勳，及被上訴人公司負責人乙○○之陳述情節大致相符，
      參以證人楊淙德同時證述：「施工時候我每天都去現場，
      我對那些工人也會監工」等語以觀，堪認訴外人楊淙德已
      實際參與系爭裝潢工程之核心事務，並實際指揮現場工人
      如何施作裝潢工程，乃證人楊淙德竟陳稱：「我只看風水
      不參與工程。」等語，核與事實不符，要難盡信。
    (2)其次，證人陳柏勳證述：「楊淙德說他習慣連工帶料；當
      時楊淙德有說台灣檜木、櫸木每坪一萬元，台灣牛樟木每
      坪八千元，伊與上訴人聽了都以為是現場施作連工帶料的
      價格，覺得很便宜。」等語，對照訴外人楊淙德自陳：施
      工時我每天都去現場，我對那些工人也會監工等語以觀，
      堪認上訴人與訴外人楊淙德間，於九十五年八月間就系爭
      裝潢工程所締結之契約，並不僅係雙方間約定買賣木料而
      已；訴外人楊淙德陳稱其僅係出售木材予上訴人云云，核
      與實情不合，亦無足採。
    (3)此外，依被上訴人公司負責人乙○○之上揭陳述，足認其
      於施工前，係由楊淙德介紹與上訴人認識，俾上訴人得以
      辨識現場實際施工人員，參以被上訴人於施工期間復聽從
      楊淙德之指示而施工等情以觀，難認兩造間於系爭裝潢工
      程施作前，已就系爭裝潢工程之承攬契約必要之點，有何
      明示或默示之意思一致情事。
    (4)至於被上訴人於原審提出之上揭書證，僅足證明上訴人確
      有匯款之事實而已；惟上訴人依與訴外人楊淙德成立之承
      攬契約，本有給付工程款義務，其依楊淙德指示，逕將屬
      於被上訴人之工資，匯入被上訴人帳戶者，核係一般商業
      行為所常見。被上訴人並未提出其他積極事證，以資證明
      兩造間就承攬契約必要之點，即一方為他方完成一定之工
      作，他方俟工作完成，給付報酬，已達成意思表示一致，
      其僅以上訴人之上揭匯款事實，反面推論兩造間已成立承
      攬契約云云，委不足採。
    (5)基上，訴外人楊淙德與上訴人間於九十五年八月間就系爭
      裝潢工程，締結之契約，除約定由楊淙德提供木料外，尚
      且包括連工帶料，其後楊淙德並帶領被上訴人進場施工，
      不論楊淙德與被上訴人間之內部關係為何，核係其雙方間
      之另一契約關係，惟對於上訴人言，被上訴人僅係承攬人
      為履行系爭承攬契約之使用人而已。被上訴人於系爭裝潢
      工程施作前，既未與上訴人就系爭裝潢工程承攬契約之必
      要之點達成意思一致，被上訴人主張兩造間就系爭裝潢工
      程已成立承攬契約云云，即嫌速斷而無足採。
（二）兩造及訴外人楊淙德於九十五年九月六日之協議結果，無
      法證明被上訴人與上訴人間，就系爭裝潢工程承攬契約之
      意思一致：
  １、證人楊淙德於原審法院審理時另證述：「九月六日早上去
      找乙○○及上訴人父子二人，我再跟他說施工方法及強調
      工、料錢分開，上訴人當場沒有表示異議，他也沒有說他
      要先付工資，其他的再協調。」、「上訴人接著在九月十
      日開支票給乙○○」、「上訴人從來沒有親自點收材料，
      工程期間有時一星期與上訴人碰面四、五次。」等語（參
      見原審卷第六九頁至第七０頁）。
  ２、證人陳柏勳則證述：「九月六日楊淙德有來跟上訴人解釋
      現場施工的錢是另外算，有說到點工行情，工人一天二千
      五百元，工頭一天五千元，當時氣氛融洽，上訴人也沒有
      異議，後來才會寫請款單」、「九十五年十月四日協調會
      ，楊淙德提到積欠被上訴人的工資要先給乙○○，楊淙德
      部分可以先付三分之一，其餘一年後再付，但是上訴人都
      沒有表示同意」、「上訴人太太有講說他好像遇到詐騙集
      團。」（參見原審卷第七一頁至第七三頁）。
  ３、綜上各情：
    (1)兩造與訴外人楊淙德雖於九十五年九月六日就系爭裝潢工
      程之報酬糾紛為協調，惟上訴人對於協議內容改為點工計
      算方式，雖當場未表示異議，惟仍不認同，上訴人之妻尚
      且抱怨「好像遇到詐騙集團。」者，為證人陳柏勳證述明
      確之事實；衡情，苟上訴人、被上訴人及訴外人楊淙德三
      方均已同意，系爭裝潢工程改由被上訴人以點工方式計算
      承攬施作，訴外人楊淙德則僅出售木料，不負責現場裝潢
      工程施作者，豈會如此？至於證人陳柏勳於原審提出之「
      見證協議書」（參見原審卷第八三頁）係陳柏勳自行書
      立，未經兩造及楊淙德簽名者，此觀上揭「見證協議書」
      之記載自明，是上揭「見證協議書」僅係證人陳柏勳個人
      陳述，並非兩造及訴外人楊淙德協議結果，自難據此逕認
      兩造及訴外人楊淙德就系爭裝潢工程糾紛，確已達成由「
      被上訴人以點工方式承攬施作系爭裝潢工程」之協議。
    (2)其次，兩造及訴外人楊淙德雖於九十五年九月六日就系爭
      裝潢工程究竟採「連工帶料」或「工料分離」計價方式為
      協議，惟上訴人始終難以認同乙情，為證人陳柏勳證述明
      確之事實，既如上述；被上訴人僅以上訴人於現場單純未
      表示異議，及其後將第一期工程款匯入伊帳戶，且由陳柏
      勳在點工單上簽名之事實，遽認上訴人已默示同意由其以
      點工計價方式承攬系爭裝潢工程云云，亦嫌速斷而無足採
      。參以縱上訴人同意系爭裝潢工程改採點工方式計算承攬
      報酬，亦僅足證明其同意將原承攬契約內容中，關於報酬
      之計算方式加以變更而已；至於原裝潢工程承攬契約之當
      事人是否因此變更為兩造？抑或原承攬契約因而變更為二
      獨立契約，並由被上訴人與上訴人間另外締結以點工方式
      計算之承攬契約？未經被上訴人提出其他積極事證以資證
      明，要難遽以推論得出。被上訴人僅以上訴人對於以點工
      方式計價並無異議，逕認兩造間因而締結點工方式計價之
      承攬契約云云，同無足採。
    (3)再者，訴外人楊淙德提供之木料，經運送系爭裝潢工程工
      地時，上訴人始終未簽收者，為證人楊淙德證述明確之事
      實；苟兩造及訴外人楊淙德於九十五年九月六日協議時，
      已達成由被上訴人以點工方式計算報酬，而承攬系爭裝潢
      工程，訴外人楊淙德則僅出售木料，不負責現場裝潢工程
      施作者，衡情，上訴人豈有未親自或指派專人驗收木料品
      質好壞，竟任由被上訴人在場簽收木料，且逕自施作裝潢
      工程，徒增將來因木料品質未達契約要求時，需重新施作
      時之爭議可能？此外，被上訴人並未提出其他積極事證，
      以資證明上訴人於九十五年九月六日已有明示或默示同意
      由被上訴人以點工計價方式，承攬系爭裝潢工程，其主張
      兩造就系爭裝潢工程已成立承攬契約云云，自無足採。
五、綜上，兩造間就系爭裝潢工程並未締結承攬契約，被上訴人
    並非系爭裝潢工程之債權人，不得基於契約對於債務人請求
    履行債務。從而，被上訴人本於工程款給付請求權，求為命
    上訴人給付一百四十五萬二千一百三十七元，及加計法定遲
    延利息（逾此金額部分，未經被上訴人聲明不服）之判決，
    洵屬無據，不應准許。原審未遑詳察，判命上訴人如數給付
    ，並為假執行之宣告，自有未洽，上訴意旨求予廢棄改判，
    為有理由，爰由本院予以廢棄改判如主文第二項所示。
六、本件事證已臻明確，兩造其餘攻擊防禦方法之陳述，與判決
    結果並無影響，爰不一一論述，併此敘明。
七、據上論結，本件上訴為有理由，依民事訴訟法第四百五十條
    、第七十八條，判決如主文。
中    華    民    國    98    年    12   月    1      日
                民事第二庭  審判長法  官  陳  光  秀
                                  法  官  曾  平  杉
                                  法  官  李  文  賢
上為正本係照原本作成。
本判決不得上訴。
中    華    民    國    98    年    12   月    3      日
                                  書記官  劉  清  洪


司法院資訊處製作；財團法人民間司法改革基金會備份。
